臺灣高等法院刑事判決　　　　　　　　　　　　九十一年度上更(一)字第八一六號
　　上　訴　人　臺灣臺北地方法院檢察署檢察官
　　被　　　告　乙○○
　　指定辯護人　本院甲○辯護人
右上訴人因被告偽造有價證券等案件，不服台灣台北地方法院八十八年度訴字第七八
八號，中華民國八十九年一月十三日第一審判決（起訴案號為台灣台北地方法院檢察
署八十七年度偵字第一一一九０號號、八十八年度偵字第二三六七七號），提起上訴
，判決後，經最高法院撤銷發回更審，本院判決如左：
    主  文
原判決撤銷。
乙○○共同連續行使變造之私文書，足以生損害於公眾及他人，處有期徒刑陸月，如
易科罰金，以參佰元折算壹日。
    事  實
一、乙○○於民國八十六年下半年至八十七年上半年之間，與已成年之不詳姓名者，
    共同意圖為自己不法之所有，基於共同行使變造私文書與詐欺取財之概括犯意聯
    絡，先推由不詳姓名者將各商號所制發，但未中獎之統一發票（統一發票係營業
    人因銷售貨物或勞務，而開立予買受人之憑證，為私文書）上之統一編號號碼予
    以塗改、變造成如附表所示中獎之統一發票，完成後將該等變造之統一發票，或
    交由乙○○本人親自書寫，或由該不詳姓名者書寫，並均在統一發票背面「領
    收據欄」內填上中金額及乙○○之姓名、身分證號碼、戶籍地址、甚或是聯絡
    電話等資料，再推由乙○○連續多次，於附表所示之日期（部分提示日期之資料
    ，因已散失，無從查考），至附表所示之各家銀行（部分提示銀行，或所屬分行
    ，亦因資料散失，也同樣無從查考），向各該銀行不知情之櫃台行員出示身分證
    及載明領人為乙○○本人之變造之統一發票，而行使之。同時藉用此等方法施
    用詐術，致使各該銀行之行員因此而陷於錯誤，誤以為乙○○交付之變造統一發
    票為真實之中統一發票，乙○○本人則為中統一發票之合法所有人，有權領
    取金，因此核發如附表所示之新台幣金額予乙○○，乙○○與其同夥因此共計
    詐得新台幣五萬七千元，足以生損害於統一發票主管機關給獎之管理及受託代發
    獎金之金融機關關於代發獎金之管理，
二、案經財政部租稅教育及宣傳推行小組函送台灣台北地方法院檢察署檢察官及台灣
    台北地方法院檢察署檢察官自動檢舉偵查起訴。
    理  由
一、認定犯罪事實所憑之證據及其認定理由：
（一）扣案如附表所示之二十一紙統一發票係於八十六年下半年至八十七年上半年間
      經人持向附表所示之銀行兌獎；而該二十一紙統一發票，其背面「領收據欄
      」內所填寫之資料亦均為被告本人之姓名、身分證號碼、戶籍地址等之事實，
      亦有財政部租稅教育及宣傳推行小組八十七年五月二十六日台稅宣發第八七一
      九四五八四五號函及八十七年八月二十一日台稅宣發第八七一九六一二四七號
      函送之如附表所示之二十一張統一發票在卷為憑（函文及附表清冊見偵一一一
      九０卷及偵二三六七七號卷內，統一發票原本附入原審卷第六十頁證物袋）。
      又該等統一發票均係附表所示之銀行發給領人小額金後，匯總到財政部，
      而經財政部承辦人員發現該等統一發票均經變造等情，亦載明於財政部租稅教
      育及宣傳推行小組之移送函內。
（二）附表所示之統一發票，經詳細比對後，發票號碼之字體及襯底斜紋之印製方式
      ，與正常之發票均不相同，判斷係變造之事實，已經財政部租稅教育及宣傳推
      行小組於八十八年十一月二十四日以台稅宣發第八八一九六０八九三號函覆在
      案（見原審卷第七三頁），而附表編號六、十、十一、十三號之統一發票均經
      變造處理，被變造之部位為阿拉伯數字，該數字均係以網版印刷方式重印之事
      實，亦有法務部調查局八十八年十二月十日（88）陸（二）00000000號鑑定通
      知書可證（見原審卷第八二頁）。
（三）前開二十一張統一發票背面之領獎收據欄內書寫被告之姓名、地址、身分證字
      號、電話等資料之字跡，經原審送請法務部調查局鑑定，鑑定結果如下（見原
      審卷第六九頁，法務部調查局八十八年十月二十九日（88）陸（二）00000000
      號鑑定通知書可證（見原審卷第八二頁）：
  １、附表編號６、１３所示之二張統一發票背面「領收據欄」內不含金額部分之
      筆跡與被告自己提出之筆記簿二本、字跡乙紙及其當庭書寫十五紙未中統一
      發票「領收據」欄內之字跡相符。
  ２、附表編號１０、１１所示之二張統一發票背面「領收據欄」右旁之地址筆跡
      與被告自己提出之筆記簿二本、字跡乙紙及其當庭書寫十五紙未中統一發票
      「領收據」欄內資料之字跡相符。
（四）本院前審再將該四張經法務部調查局鑑定認為字跡相符之統一發票再送內政部
      警政署刑事警察局進行鑑定，其鑑定結果如下：如附表編號６所示之統一發票
      背面「領收據欄」中「乙○○」之筆跡與被告當庭書寫其姓名字跡一紙及其
      本人當庭提出之郵政國內匯款執據、記事本上之「乙○○」之筆跡相同（被告
      當庭提出之另一菜單，因其上無「乙○○」三字之筆跡，故鑑定機關無法認定
      ）（見本院前審卷第三四頁，內政部警政署刑事警察局八十九年四月十七日刑
      鑑字第46109號鑑驗通知書）。
（五）上二鑑定之鑑定方法或有不同（內政部警政署刑事警察局之方法為特徵比對法
      ，調查局則併用歸納分析法），而且鑑定方式也有廣狹之別（內政部警政署刑
      事警察局僅就「乙○○」三字之筆跡為比對，而法務部調查局則是對所有文字
      之筆跡為比對），鑑定結果更有寬嚴之出入（內政部警政署刑事警察局僅認定
      四張中有一張之「乙○○」三字筆跡與被告本人在其他文書上書立之「乙○○
      」三字筆跡相同，但法務部調查局則是認為四張統一發票中經其指定部分之筆
      跡均與被告本人在其他文書上書立之字跡相同），但無論如何，即使對二次鑑
      定結果，採用最嚴格之標準來判斷，仍可確認二十一張統一發票中至少有一張
      （附表編號６者）為被告親自書立者。至於其餘十七張之統一發票「領獎收據
      欄」之筆跡雖不能證明與被告自行提出文書上之字跡相同，然可能是與被告共
      同犯罪之其他犯罪行為人事先填好，再委由被告一人前往銀行兌換金，所以
      不能憑此即推斷：「被告在部分統一發票上未書立字跡，即認被告非向銀行兌
      之人，反而應該可以判定「本案應非被告一人單獨所為，而另有其他共犯」
      。
（六）再者，統一發票給獎辦法第九條規定﹕中獎人領獎時，應攜帶國民身分證及中
      獎統一發票收執聯，向當地代發獎金單位洽填收據領獎；同辦法第十條第一項
      規定：受託代發獎金單位代發獎金時，應驗明中獎號碼及領獎人國民身分證並
      取具領獎收據後辦理給付。同法第二項復規定﹕受託代發獎金單位，應於發獎
      期限屆滿後二個月內，列具清冊並檢同中獎統一發票收執聯與領獎收據，彙送
      專責單位核銷。以上規定，除可印證本案統一發票均是如附表所示之銀行發給
      領人小額金後，匯送財政部外，更可知中獎統一發票金之領取，必須由
      持有人在統一發票背面之「領收據欄」內所填寫其本人之姓名、身分證號碼
      、戶籍地址等資料，連同其本人之身分證一起交付代發獎金銀行核對，確定二
      者資料相符，領人之身分可以確定後，才核發金。而扣案之二十一張統一
      發票之「領收據欄」均載有被告之姓名及身分證號碼等資料，已如前述，顯
      見當初向各銀行提示之人，即為被告本人之身分證。而自己之身分證均由自己
      保管，不可任意交給他人使用，為週知之事實，本案統一發票獎金之兌領時間
      極長，兌領地點分散，若謂被告將己有之身分證長期交付他人使用均不與聞，
      實大違常情，難以置信，況部分統一發票上「領收據欄」內之筆跡與被告之
      筆跡相同，實已可確定被告參與變造發票並持以詐領。
（七）末按被告行為時有效之營業稅法第五十八條規定﹕為防止逃漏、控制稅源及促
      進統一發票之推行，財政部得訂定統一發票給獎辦法；其經費由全年營業稅收
      入中提出百分之三，以資支應。亦即政府以定期開獎給予獎金之方式，鼓勵買
      受人向營業人索取統一發票，為其目的之一。因之，若將未中獎之統一發票以
      變造之方式使成為中獎，並據以向受託代發獎金之金融機關詐領，自足以生損
      害於統一發票主管機關給獎之管理及受託代發獎金之金融機關關於代發獎金之
      管理。
二、被告抗辯及有利被告證據不足採之理由﹕
（一）被告雖辯稱：被告將身分證正本借給一名綽號「小雅」之女子，二人是在八十
      六年五月認識，而在同年十月或十一月間借身分證；「小雅」向被告借身分證
      所持之理由是為了上班比較方便，「小雅」並說：（將來）自然會還等語。然
      被告於偵查中供稱：「身分證我是交給一個叫『小雅』之女子，她說要借影本
      上班用，我朋友工作需要借走，不知她姓名」等語中（見八十七年度偵字第二
      三六七七號偵查卷八十七年十二月十五日、八十八年四月二十七日訊問筆錄）
      。就出借之身分證究為「原本」或「影本」，前後所述不一。被告雖辯稱：我
      是將身分證正本交予「小雅」，借「小雅」影印使用，但「小雅」卻未將身分
      證原本未還給被告云云。然被告迄本院訊問時仍無法向本院陳報其所稱「小雅
      」者之真實姓名及年籍等資料供法院查證。而被告既將身分證借予「小雅」其
      人，顯見二人關係密切，卻無法交待其人之姓名年籍，有違常情；甚至被告所
      稱交付予「小雅」之身分證若確長久未返還，無身分證之事實理當對被告之生
      活帶來相當之困擾，更與常理不符。
（二）原審法院依附表所示統一發票領獎收據欄所載之電話號碼向中華電信股份有限
      公司查詢結果，雖均非被告所申租，其中之一支電話之申租人林美華在原審調
      查時且證稱不認識也沒見過被告等語。然銀行行員在兌換金時，最多只會核
      對身分證字號、姓名及長相與統一發票背面領收據欄之記載是否相符，若無
      特殊理由，多不會在受理時先以電話查證領人是否使用該電話，此當為被告
      及其同夥所確知。則被告及其同夥書寫時任意填寫他人或不實之電話號碼，即
      不必擔心因此會遭拆穿犯行。因之，變造統一發票上填載之電話號碼非被告申
      租，實不足為有利被告之認定。綜上所述，本案事證已明，被告所辯各節均屬
      飾卸之詞，不足採信。
三、被告所犯罪名及其量刑審酌之理由：
（一）按統一發票係被告行為時有效之營業稅法第三十二條第一項所定營業人銷售貨
      物或勞務，開立予買受人之憑證，性質上屬私文書，被告變造統一發票並持以
      行使，詐領獎金，致生損害於公眾及他人，所為係犯刑法第二百十六條、第二
      百十條之行使變造之私文書罪及同法第三百三十九條第一項之詐欺取財罪。公
      訴人雖謂被告上開變造統一發票之行為係犯刑法第二百零一條第一項之偽造有
      價證券罪。然統一發票性質上為私文書，已如前述。且有價證券固以實行券面
      所表示之權利時，必須占有該券為特質，但具有此項特質之證券（文書），在
      論理法則上，不能解釋為均屬有價證券。統一發票中獎與否，純繫於偶然之事
      實，不因中獎人必須占有該中獎之統一發票，始得領取獎金（統一發票給獎辦
      法第九條參照），而影響統一發票之私文書性質，公訴人謂被告所為係偽造有
      價證券，尚有未當。又被告僅將未中獎之統一發票之阿拉伯數字更改使成中獎
      ，並未改變統一發票之本質，僅屬變造，而非偽造，公訴人認係偽造，亦有未
      洽。公訴人認被告係偽造有價證券，犯刑法第二百零一條第一項之罪，尚有未
      當，起訴法條應予變更。
（二）被告所犯前開二罪，與已成年之不詳姓名者間，有犯意之聯絡及行為之分擔，
      為共同正犯。
（三）被告先後多次行使變造之私文書犯行及詐欺取財罪犯行，各均時間緊接，犯罪
      構成要件相同，顯各係基於概括之犯意反覆為之，均為連續犯，均應以一罪論
      ，並均加重其刑。
（四）被告變造統一發票之目的在用以詐領獎金，所犯行使持變造文書及詐欺取財罪
      間，有方法結果之牽連關係，為裁判上之一罪，應論以一罪，並從較重之行使
      變造之私文書罪處斷。
（五）爰審酌被告素行良好，無犯罪前科，為圖小利而犯罪之動機、所用手段雖非重
      大，但長時間多次變造，所生危害非輕、犯後飾詞否認，未能坦白承認犯罪，
      態度不佳等一切情狀量處如主文所示之刑。被告行為後刑法第四十一條經修正
      ，於九十年一月十二日生效，比較修正前該法第四十條及修正後同法第四十條
      第一項之規定，以修正後之規定有利於被告，爰併依修正後刑法第四十一條第
      一項之規定，諭知易科罰金之折算標準。
（六）扣案之統一發票已經被告提出行使，非被告所有，不能沒收，併此敘明。
四、原判決應撤銷之理由：原判決未經詳酌，遽為被告無罪之諭知，尚有未洽，上訴
    意旨執此指摘原判決不當，自屬有據，應由本院撤銷改判，如主文第二項所示。
據上論斷，應依刑事訴訟法第三百六十九條第一項前段、第三百六十四條、第二百九
十九條第一項前段、第三百條，刑法第二條第一項前段、第二十八條、第五十六條、
第二百十六條、第二百十條、第三百三十九條第一項、第五十五條、修正後刑法第四
十一條第一項，罰金罰鍰提高標準條例第一條前段、第二條，判決如主文。
本案經檢察官鍾鳳玲到庭執行職務。
中     華     民     國    九十一   年      十一      月      十九      日
                              台灣高等法院刑事第七庭
                                  審判長法  官  吳  啟  民
                                        法  官  蘇  隆  惠
                                        法  官  林  瑞  斌
右正本證明與原本無異。
如不服本判決應於收受送達後十日內向本院提出上訴書狀，其未敘述上訴之理由者並
得於提起上訴後十日內向本院補提理由書（均須按他造當事人之人數附繕本）
                                        書記官  丁  淑  蘭
中    華    民    國    九十一    年      十一      月       十九       日
附錄：本案論罪科刑法條全文
刑法第二百十六條
行使第二百十條至第二百十五條之文書者，依偽造、變造文書或登載不實事項或使登
載不實事項之規定處斷。
刑法第二百十條
偽造、變造私文書，足以生損害於公眾或他人者，處五年以下有期徒刑。
刑法第三百三十九條第一項
意圖為自己或第三人不法之所有，以詐術使人將本人或第三人之物交付者，處五年以
下有期徒刑、拘役或科或併科一千元以下罰金。
附表  乙○○使用偽造統一發票一覽表
┌──┬────┬────┬─────┬────┬───────────┐
│編號│ 銀  行 │ 分  行 │發票號碼  │日 期   │備                  註│
├──┼────┼────┼─────┼────┼───────────┤
│ １ │中興銀行│台北分行│KV00000000│87.01.07│壹仟元                │
├──┼────┼────┼─────┼────┼───────────┤
│ ２ │中興銀行│台北分行│KV00000000│87.01.07│壹仟元                │
├──┼────┼────┼─────┼────┼───────────┤
│ ３ │中興銀行│天母分行│KV00000000│87.01.09│肆仟元                │
├──┼────┼────┼─────┼────┼───────────┤
│ ４ │土地銀行│東台北  │KM00000000│87.01.03│壹仟元                │
├──┼────┼────┼─────┼────┼───────────┤
│ ５ │土地銀行│長春分行│KV00000000│86.12.29│肆仟元                │
├──┼────┼────┼─────┼────┼───────────┤
│ ６ │土地銀行│長春分行│KH00000000│86.12.19│肆仟元                │
├──┼────┼────┼─────┼────┼───────────┤
│ ７ │彰化銀行│晴光分行│KV00000000│86.12.19│肆仟元                │
├──┼────┼────┼─────┼────┼───────────┤
│ ８ │華南銀行│        │KP00000000│86.12.19│肆仟元                │
├──┼────┼────┼─────┼────┼───────────┤
│ ９ │第一銀行│新店分行│JZ00000000│86.11.04│肆仟元                │
├──┼────┼────┼─────┼────┼───────────┤
│１０│華南銀行│忠孝分行│KN00000000│87.01.03│壹仟元                │
├──┼────┼────┼─────┼────┼───────────┤
│１１│華南銀行│忠孝分行│KW00000000│87.01.03│壹仟元                │
├──┼────┼────┼─────┼────┼───────────┤
│１２│第一銀行│北投分行│KM00000000│87.01.09│肆仟元                │
├──┼────┼────┼─────┼────┼───────────┤
│１３│萬通銀行│士林分行│KV00000000│86.12.19│肆仟元                │
├──┼────┼────┼─────┼────┼───────────┤
│１４│萬通銀行│長春分行│KH00000000│86.12.31│肆仟元                │
├──┼────┼────┼─────┼────┼───────────┤
│１５│彰化銀行│士林分行│KD00000000│86.11.21│肆仟元                │
├──┼────┼────┼─────┼────┼───────────┤
│１６│        │松山分行│KV00000000│        │肆仟元                │
├──┼────┼────┼─────┼────┼───────────┤
│１７│萬泰銀行│松江分行│KV00000000│86.12.29│肆仟元                │
├──┼────┼────┼─────┼────┼───────────┤
│１８│萬泰銀行│東台北  │KV00000000│87.01.07│壹仟元                │
│    │        │分  行  │          │        │                      │
├──┼────┼────┼─────┼────┼───────────┤
│１９│萬泰銀行│東台北  │KV00000000│87.01.07│壹仟元                │
│    │        │分  行  │          │        │                      │
├──┼────┼────┼─────┼────┼───────────┤
│２０│萬泰銀行│松山分行│KV00000000│87.01.09│壹仟元                │
├──┼────┼────┼─────┼────┼───────────┤
│２１│富邦銀行│松山分行│KT00000000│87.01.09│壹仟元                │
└──┴────┴────┴─────┴────┴───────────┘
